ACORDAO-COMPLETO-2429853

ACÓRDÃO 9672/2020 ATA 32/2020 - SEGUNDA CÂMARA

VISTOS, relatados e discutidos estes autos que cuidam de Recurso de Reconsideração interposto pela Srª. Rosiana Lima Beltrão Siqueira em face do Acórdão 2546/2017-TCU-Segunda Câmara, de relatoria da Ministra Ana Arraes, por meio do qual o Tribunal apreciou a prestação de Contas da Companhia Docas do Rio Grande do Norte, exercício de 2014.	
	ACORDAM os Ministros do Tribunal de Contas da União, reunidos em Sessão da Segunda Câmara, diante das razões expostas pelo Relator, em:
	9.1. com fulcro nos arts. 32, parágrafo único, e 33 da Lei 8.443/92, c/c o art. 285, caput e §2º, do Regimento Interno do TCU, não conhecer do recurso de reconsideração interposto por Rosiana Lima Beltrão Siqueira, por restar intempestivo em período superior a 180 dias; 
	9.2. enviar cópia do presente Acórdão para a recorrente, informando que a presente deliberação, acompanhada do Relatório e do Voto que a fundamenta, está disponível para a consulta no endereço www.tcu.gov.br/acordaos, além de esclarecer que, caso requerido, o TCU poderá fornecer sem custos as correspondentes cópias, de forma impressa.

Recurso de reconsideração interposto por Rosiana Lima Beltrão Siqueira contra decisão que julgou suas contas irregulares

Segunda Câmara

Companhia Docas do Rio Grande do Norte.

3. Interessados/Responsáveis/Recorrentes:
3.1. Responsáveis: Rosiana Lima Beltrão Siqueira (XXX.472.494-XX); 
3.2. Recorrente: Rosiana Lima Beltrão Siqueira (XXX.472.494-XX);

13.1. Ministros presentes: Ana Arraes (Presidente), Augusto Nardes, Aroldo Cedraz e Raimundo Carreiro (Relator).
13.2. Ministros-Substitutos presentes: Marcos Bemquerer Costa e André Luís de Carvalho.

RAIMUNDO CARREIRO

Ministra Ana Arraes.

Trata-se de Recurso de Reconsideração interposto pela Srª. Rosiana Lima Beltrão Siqueira em face do Acórdão 2546/2017-TCU-Segunda Câmara (Peça 54) , de relatoria da Ministra Ana Arraes, por meio do qual o Tribunal apreciou a prestação de Contas da Companhia Docas do Rio Grande do Norte, exercício de 2014.
2.	Em atenção ao art. 69 do Regimento Interno do TCU, transcrevo a seguir o Acórdão recorrido.
"VISTA, relatada e discutida a prestação de contas de 2014 da Companhia Docas do Rio Grande do Norte - Codern.
ACORDAM os ministros do Tribunal de Contas da União, reunidos em sessão da 2ª Câmara, ante as razões expostas pela relatora, e com fundamento nos arts. 1º, inciso I, 16, inciso III, alínea "b" e §§ 1º e 2º, 19, 23, inciso III, 26, 28, inciso II, 43, inciso I, e 58, inciso II, da Lei 8.443/1992 c/c os arts. 214, incisos I e III, alínea "a", 217 e 250, inciso II, do Regimento Interno, em:
9.1. julgar irregulares as contas de Rosiana Lima Beltrão Siqueira e de Djalma Barros Siqueira Neto;
9.2. julgar regulares as contas dos demais responsáveis e dar-lhes quitação plena;
9.3. aplicar a Rosiana Lima Beltrão Siqueira e a Djalma Barros Siqueira Neto, respectivamente, multas de R$ 5.000,00 (cinco mil reais) e R$ 10.000,00 (dez mil reais) , a serem recolhidas ao Tesouro Nacional, com atualização monetária calculada da data deste acórdão até a data do correspondente pagamento, se este for efetuado após o vencimento do prazo abaixo estipulado;
9.4. fixar prazo de 15 (quinze) dias, a contar da notificação, para comprovação, perante o Tribunal, do recolhimento das dívidas acima imputadas;
9.5. autorizar a cobrança judicial das dívidas, caso não atendida a notificação;
9.6. autorizar o pagamento das dívidas em até 36 (trinta e seis) parcelas mensais consecutivas, caso venha a ser solicitado pelos responsáveis antes do envio do processo para cobrança judicial;
9.7. fixar o vencimento da primeira parcela em 15 (quinze) dias, a contar do recebimento da respectiva notificação, e o das demais a cada 30 (trinta) dias, com incidência de encargos legais sobre o valor de cada parcela; 
9.8. alertar aos responsáveis que a inadimplência de qualquer parcela acarretará vencimento antecipado do saldo devedor;
9.9. determinar à Codern que adote providências para ressarcimento, no prazo de 90 (noventa) dias, dos valores retroativos indevidamente pagos a título de adicional de risco portuário ao empregado Emerson Fernandes Daniel Júnior, no período de abril de 2012 a junho de 2014, e, ao final do prazo fixado, comprove junto à Secretaria de Controle Externo no Estado do Rio Grande do Norte - Secex/RN o cumprimento dessa medida;
9.10. determinar à Administração do Porto de Maceió - APMC que:
9.10.1. implante, no prazo de 180 (cento e oitenta) dias, sistema informatizado que permita registrar informações e andamento dos processos, bem como gerar relatórios, com vistas a subsidiar o acompanhamento tempestivo da movimentação das ações judiciais, e o mantenha atualizado com base em consultas aos autos dos processos, em pesquisa nos sítios eletrônicos da Justiça e do Diário Oficial, bem como nas informações recebidas dos escritórios contratados; 
9.10.2. estime, ao fim de cada exercício, o valor atualizado a ser desembolsado em cada ação judicial, na hipótese de condenação por sentença definitiva, para subsidiar a constituição de provisões contábeis relativas às contingências passivas; 
9.10.3. constitua, ao fim de cada exercício, provisão contábil com base na estimativa a que se refere o subitem 9.10.2 deste acórdão e a registre no balanço patrimonial anual, em cumprimento ao comando previsto no art. 176, § 5º, alínea "a", da Lei 6.404/1976; 
9.10.4. classifique, ao fim de cada exercício, as ações judiciais de acordo com o grau de possibilidade de sucumbência, com base nos parâmetros fixados na NBC T 19.7, aprovada pela Resolução CFC 1.180/2009 (NBC TG 25 - Provisões, passivos contingentes e ativos contingentes) ; e
9.10.5. discrimine, ao fim de cada exercício, nas notas explicativas que acompanham as demonstrações contábeis anuais, os critérios utilizados tanto para apuração dos montantes das contingências quanto para a classificação das demandas de acordo com os parâmetros fixados na NBC T 19.7 (NBC TG 25 - Provisões, passivos contingentes e ativos contingentes) , em atendimento ao disposto no art. 176, §§ 4º e 5º, da Lei 6.404/1976;
9.10.6. informe, ao final do prazo fixado, à Secex-RN os resultados das medidas adotadas para cumprimento do subitem 9.10.1 deste acórdão.
9.11. determinar à Secex/RN que monitore o cumprimento dos subitens 9.9 e 9.10.1 deste acórdão; e
9.12. arquivar os autos." (sem grifos no original) .
3.	Transcrevo a seguir, nos termos do art. 1º, § 3º, inciso I, da Lei nº 8.443/92, a instrução lavrada no âmbito da Secretaria de Recursos (peça 119) , contendo a análise de admissibilidade do recurso, cujas conclusões contaram com a anuência do titular daquela unidade técnica (peça 120) , bem como do MP/TCU, representado pelo Procurador Rodrigo Medeiros de Lima (peça 123) .
	"Instrução de Admissibilidade de Recursos

	1.
	Identificação do Processo

	TC - Processo 031.189/2015-6
	Espécie Recursal: Recurso de reconsideração.

	Natureza do Processo: Prestação de Contas.Unidade Jurisdicionada: Companhia Docas do Rio Grande do Norte.
	Peça Recursal: R001 (Peça 118) .Deliberação Recorrida: Acórdão 2546/2017-TCU-Segunda Câmara (Peça 54) .

	Nome do Recorrente
	Procuração
	Itens Recorridos

	Rosiana Lima Beltrão Siqueira
	Peças 31, 116 e 117
	9.1, 9.3, 9.4 e 9.5

		2.
	Exame Preliminar

		2.1.
	Preclusão Consumativa

	O recorrente está interpondo recurso de reconsideração contra o Acórdão 2546/2017-TCU-Segunda Câmara pela primeira vez?
	Sim

		2.2.
	Tempestividade

O recurso de reconsideração foi interposto dentro do prazo previsto na Lei Orgânica e no Regimento Interno do TCU?

	Nome do Recorrente
	Notificação
	Interposição
	Resposta

	Rosiana Lima Beltrão Siqueira
	13/11/2017 - AL (Peça 113) 
	3/6/2020 - DF
	Não

	Nos autos, foram expedidas as seguintes comunicações processuais, as quais devem ser consideradas inválidas em razão dos motivos expostos:
Ofício 0219/2017-TCU/SECEX-RN (peça 58) , aviso de recebimento em 12/4/2017 (peça 80) , endereço (peça não localizada) . Essa notificação deve ser considerada inválida em razão de ter sido encaminhada para endereço cuja validade não é possível verificar, pois não consta dos autos comprovação da fonte em que foi obtido;
Ofício 0614/2017-TCU/SECEX-RN (peça 91) , aviso de recebimento em 10/7/2017 (peça 92) , endereço Av. da Paz 1388, salas 502/504 (rodapé da peça 33) . Essa notificação deve ser considerada inválida, pois, apesar de ter sido encaminhada para endereço constante do rodapé do pedido de dilação de prazo para apresentação de defesa (peça 33) , expedido com timbre do escritório do procurador da recorrente, verifica-se que tal endereço é diferente daquele constante da procuração (peça 31) , bem como daquele indicado para receber as comunicações processuais (peça 33) , qual seja, Rua Dr. Alfredo Oiticica, 106, Farol, Maceió/AL;
Ofício 0755/2017-TCU/SECEX-RN (peça 99) . Essa notificação deve ser considerada inválida, pois o respectivo aviso de recebimento foi devolvido pelos Correios sob o motivo de "endereço insuficiente" (peça 101) ;
Edital 0025/2017 (peças 106 e 107) . Essa notificação deve ser considerada inválida, pois não houve tentativa de notificar a recorrente no endereço indicado pelo procurador para receber comunicações processuais (peça 33) , qual seja, Rua Dr. Alfredo Oiticica, 106, Farol, Maceió/AL, em desacordo com pré-requisito necessário para utilização desse meio de comunicação processual, estabelecido no art. 179, inciso III, do Regimento Interno/TCU (notificação por edital somente quando o destinatário não for localizado) .
Em que pese a invalidade das notificações, observa-se que a recorrente apresentou pedido de cópia integral dos autos em 1/11/2017 (peça 111) , indicando seu domicílio e residência à Av. Silvio Carlos Viana, nº  2089, Ed. Varandas do Atlântico, Ponta Verde, Maceió/AL, e que tal cópia foi encaminhada para o referido endereço mediante o Ofício 079/2017-GAB-TCU/Secex-RN (peça 112) , recebido em 13/11/2017, conforme respectivo aviso de recebimento (peça 113) .
Sendo assim, considerando o recebimento de cópia integral destes autos por parte da recorrente, inclusive do Acórdão 2546/2017-TCU-Segunda Câmara, o que permite concluir pela sua ciência acerca da decisão (art. 179, inciso I, do Regimento Interno/TCU) , restaram supridas as notificações inválidas (art. 179, § 4º, do Regimento Interno/TCU) .
Ao se considerar que "a data de início do prazo é contada a partir do primeiro dia em que houver expediente no Tribunal", nos termos do art. 19, § 3º, da Resolução/TCU 170/2004, o termo a quo para análise da tempestividade foi o dia 14/11/2017, concluindo-se, portanto, pela intempestividade deste recurso, pois o termo final para sua interposição foi o dia 28/11/2017.
Por fim, quanto ao recebimento do Ofício 079/2017-GAB-TCU/Secex-RN (peças 112 e 113) por pessoa diversa da recorrente, impende esclarecer que as comunicações processuais desta Corte não exigem a sua entrega pessoal.
Segundo o art. 22, inciso I, da Lei 8.443/92, as comunicações realizadas pelo Tribunal devem observar a forma estabelecida no Regimento Interno/TCU. O artigo 179, inciso II, do Regimento Interno/TCU estabelece que as comunicações processuais far-se-ão mediante carta registrada, com aviso de recebimento que comprove a entrega no endereço do destinatário, comando reiterado nos artigos 3º, inciso III, e 4º, inciso II, da Resolução - TCU 170, de 30/6/2004, que disciplina a expedição das comunicações processuais pelo Tribunal de Contas da União.
Não é necessária a entrega pessoal das comunicações processuais realizadas pelo TCU, razão pela qual o aviso de recebimento não precisa ser assinado pelo próprio destinatário. Assim, apenas quando não estiver presente o aviso de recebimento (AR) específico é que se buscará outro meio de comunicação processual. 
Também não há que se falar em aplicação subsidiária das disposições contidas no Código de Processo Civil, pois a matéria é regulada por normativo específico desta Corte de Contas, editado no exercício de sua competência constitucional.
A validade de tal critério de comunicação processual é referendada pela jurisprudência deste Tribunal, conforme os Acórdão 680/2020-TCU-Plenário, Acórdão 5793/2017-TCU-Segunda Câmara e Acórdão 1008/2016-TCU-Plenário.
O entendimento desta Corte de Contas encontra amparo em deliberação do Plenário do Supremo Tribunal Federal, proferida em sede de agravo regimental em mandado de segurança (MS-AgR 25.816/DF, relator Ministro Eros Grau) , conforme excerto a seguir transcrito:
	EMENTA: AGRAVO REGIMENTAL. MANDADO DE SEGURANÇA. DESNECESSIDADE DE INTIMAÇÃO PESSOAL DAS DECISÕES DO TRIBUNAL DE CONTAS DA UNIÃO. ART. 179 DO REGIMENTO INTERNO DO TCU. INTIMAÇÃO DO ATO IMPUGNADO POR CARTA REGISTRADA, INICIADO O PRAZO DO ART. 18 DA LEI N. 1.533/51 DA DATA CONSTANTE DO AVISO DE RECEBIMENTO. DECADÊNCIA RECONHECIDA. AGRAVO IMPROVIDO.
	1. O envio de carta registrada com aviso de recebimento está expressamente enumerado entre os meios de comunicação de que dispõe o Tribunal de Contas da União para proceder às suas intimações.
	2. O inciso II do art. 179 do Regimento Interno do TCU é claro ao exigir apenas a comprovação da entrega no endereço do destinatário, bastando o aviso de recebimento simples. (grifos acrescidos) 

	2.2.1. Em sendo intempestivo, houve superveniência de fatos novos?
	N/A

	De acordo com o artigo 32, parágrafo único, da Lei 8.443/92, não se conhecerá de recurso interposto fora do prazo, salvo em razão da superveniência de fatos novos, na forma do Regimento Interno/TCU.
Regulamentando esse dispositivo, o art. 285, § 2º, do Regimento Interno/TCU dispõe que:
Não se conhecerá de recurso de reconsideração quando intempestivo, salvo em razão de superveniência de fatos novos e dentro do período de cento e oitenta dias contado do término do prazo indicado no caput, caso em que não terá efeito suspensivo.
Considerando que no caso em exame já transcorreu o prazo de cento e oitenta dias, não há que se falar em exame de fatos novos a autorizar o conhecimento do recurso.

		2.3.
	Legitimidade

	Trata-se de recurso interposto por responsável/interessado habilitado nos autos, nos termos do art. 144 do RI-TCU? 
	Sim

		2.4.
	Interesse

	Houve sucumbência da parte?
	Sim

		2.5.
	Adequação

	O recurso indicado pelo recorrente é adequado para impugnar o Acórdão 2546/2017-TCU-Segunda Câmara?
	Sim

		3.
	Conclusão da Instrução Preliminar

	Em virtude do exposto, propõe-se:
3.1 não conhecer do recurso de reconsideração interposto por Rosiana Lima Beltrão Siqueira, por restar intempestivo em período superior a 180 dias, nos termos dos arts. 32, parágrafo único, e 33 da Lei 8.443/92, c/c o art. 285, caput e §2º, do Regimento Interno/TCU;
3.2 encaminhar os autos para o Ministério Público junto ao TCU (MP/TCU)  e, posteriormente, ao gabinete do relator competente para apreciação do recurso;
3.3 à unidade técnica de origem, dar ciência à recorrente e aos órgãos/entidades interessados do teor da decisão que vier a ser adotada, encaminhando-lhes cópia.

MANIFESTAÇÃO DO MINISTÉRIO PÚBLICO JUNTO AO TCU
3.	O Ministério Público junto ao Tribunal, representado pelo Procurador Rodrigo Medeiros de Lima, manifestou-se de acordo com a proposta da Secretaria de Recursos, conforme o Parecer à peça 123, a seguir transcrito.
	"Diante dos elementos constantes dos autos, este representante do Ministério Público de Contas da União manifesta-se de acordo com o encaminhamento proposto pela unidade instrutiva, em pareceres uniformes (peças 119-120) , no sentido de não conhecer do recurso de reconsideração, por ser intempestivo em período superior a 180 dias. 
2.	Ademais, cumpre asseverar que os memoriais coligidos aos autos (peça 122) não possuem o condão de suplantar a intempestividade na protocolização do presente apelo, porquanto o exame de admissibilidade procedido pela Secretaria de Recursos (Serur) não considerou como marco para a aferição da tempestividade recursal nenhuma das datas informadas às peças 87 ou 109, mas sim o dia seguinte[footnoteRef:2] à data em que a responsável obteve cópia dos autos, esta ocorrida em 13/11/2017, consoante atesta o Aviso de Recebimento à peça 113, quando se tornou inconteste seu conhecimento do feito." [2:  Art. 185 do Regimento Interno (RI/TCU) : Na contagem dos prazos, salvo disposição legal em contrário, excluir-se-á o dia do início e incluir-se-á o do vencimento.] 
	É o Relatório.

8.1. Henrique José Cardoso Tenório (10.157/OAB-AL) e outros, representando Rosiana Lima Beltrão Siqueira.

Procurador Rodrigo Medeiros de Lima.

PRESTAÇÃO DE CONTAS. CONTAS IRREGULARES. MULTA. RECURSO DE RECONSIDERAÇÃO. INTEMPESTIVIDADE DE MAIS DE 180 DIAS. NÃO CONHECIMENTO. CIÊNCIA AOS INTERESSADOS.

PRESTAÇÃO DE CONTAS (PC)

Secretaria de Recursos (SERUR);

Inicialmente, registro que auto nos presentes autos em razão de haver sido sorteado relator do Recurso em análise, nos termos do Inciso I do art. 154 do RI/TCU c/c os arts. 21 e 22 da Resolução-TCU nº 175/2005.
2.	Em análise, Recurso de Reconsideração interposto pela Srª. Rosiana Lima Beltrão Siqueira em face do Acórdão 2546/2017-TCU-Segunda Câmara (Peça 54) , de relatoria da Ministra Ana Arraes, por meio do qual o Tribunal apreciou a prestação de Contas da Companhia Docas do Rio Grande do Norte, exercício de 2014. A recorrente teve suas contas julgadas irregulares, havendo lhe sido aplicada multa de R$ 5.000,00.
3.	Como visto no Relatório antecedente, a Secretaria de Recursos (Serur) propõe não conhecer do Recurso de Reconsideração ora apreciado, em razão de ser intempestivo em período superior a 180 dias, nos termos dos arts. 32, parágrafo único, e 33 da Lei 8.443/92, c/c o art. 285, caput e §2º, do Regimento Interno/TCU.
4.	O Ministério Público junto ao Tribunal, representado pelo Procurador Rodrigo Medeiros de Lima, manifestou-se de acordo com a proposta da Secretaria de Recursos, conforme o Parecer à peça 123.
5.	Assiste razão à Serur.
6.	O Recurso foi interposto em 3/6/2020, sendo que o termo final para sua interposição foi o dia 28/11/2017. Considerando-se as disposições do art. 19, § 3º, da Resolução/TCU 170/2004, o termo inicial para análise da tempestividade foi o dia 14/11/2017. Assim, o Recurso é, de fato, intempestivo em mais de 180 dias.
7.	A recorrente alega que não foi notificada da decisão recorrida. No entanto, a própria recorrente apresentou pedido de cópia integral dos autos em 1/11/2017 (peça 111) , indicando seu domicílio e residência à Av. Silvio Carlos Viana, nº  2089, Ed. Varandas do Atlântico, Ponta Verde, Maceió/AL. A cópia foi encaminhada para o referido endereço mediante o Ofício 079/2017-GAB-TCU/Secex-RN (peça 112) , recebido em 13/11/2017, conforme respectivo aviso de recebimento (peça 113) . 
8.	Vale lembrar que o art. 179, §4º do RI/TCU, dispõe:
"Art. 179. A citação, a audiência ou a notificação, bem como a comunicação de diligência e de rejeição de alegações de defesa, far-se-ão:
 (...) 
§ 4º Supre a falta da citação ou da audiência o comparecimento espontâneo do responsável, desde que havido após a determinação do Tribunal ou do relator prevista no inciso II ou III do art. 202."
9.	No mesmo sentido, cito o art. 239 do Código de Processo Civil, Lei nº 13.105, de 16/3/2015:
"Art. 239. Para a validade do processo é indispensável a citação do réu ou do executado, ressalvadas as hipóteses de indeferimento da petição inicial ou de improcedência liminar do pedido.
§ 1º O comparecimento espontâneo do réu ou do executado supre a falta ou a nulidade da citação, fluindo a partir desta data o prazo para apresentação de contestação ou de embargos à execução."
10.	Cumpre ressaltar que o exame de admissibilidade procedido pela Serur não considerou como marco para a aferição da tempestividade recursal nenhuma das datas informadas às peças 87 ou 109, referentes às notificações anteriores que foram tornadas inválidas. A Serur considerou o dia seguinte à data em que a responsável obteve cópia dos autos, em 13/11/2017, consoante atesta o Aviso de Recebimento à peça 113. Dessa forma, é inconteste que a recorrente teve conhecimento do feito.
11.	 Assim, no mérito, acolho integralmente as conclusões presentes nos pareceres uniformes da unidade técnica, integralmente ratificadas pelo Ministério Público junto ao Tribunal, as quais adoto como razões de decidir. 
12.	Cumpre registrar que recebi por e-mail, em 11/9/2020, memorial apresentado pelo advogado da recorrente, Sr. Henrique J. Cardoso Tenório. Referido memorial também consta dos autos à peça 122 e foi analisado pelo MP/TCU, conforme transcrição do parecer no Relatório precedente, bem como por minha assessoria.
13.	Referidos documentos não possuem o condão de suplantar a intempestividade na protocolização do recurso.
14.	Conforme já registrado no item oito do presente Voto, repiso que o exame de admissibilidade procedido pela Serur não considerou como marco para a aferição da tempestividade recursal nenhuma das datas informadas às peças 87 ou 109, mas sim o dia seguinte[footnoteRef:2] à data em que a responsável obteve cópia dos autos, ocorrida em 13/11/2017, conforme comprova o AR à peça 113.  [2:  Art. 185 do Regimento Interno (RI/TCU) : Na contagem dos prazos, salvo disposição legal em contrário, excluir-se-á o dia do início e incluir-se-á o do vencimento.] 
15.	Em sua mensagem eletrônica o douto causídico também citou alguns julgados do Tribunal que segundo o seu entendimento "possuem firme posicionamento no sentido de declarar nulidade processual por defeito nas comunicações aos responsáveis". Ocorre que nos casos mencionados, havia vícios que suscitaram, de fato, a nulidade das decisões recorridas. Diferentemente, no caso em análise, a recorrente teve ciência do acórdão recorrido, conforme demonstrado nos itens sete, oito e doze deste Voto. Portanto, os julgados citados não se amoldam ao caso em análise.
16.	Sendo assim, o Recurso de Reconsideração interposto pela Srª. Rosiana Lima Beltrão Siqueira em face do Acórdão 2546/2017-TCU-Segunda Câmara (Peça 54) , de relatoria da Ministra Ana Arraes, não pode ser conhecido.
17.	Ressalto, por fim, que conforme previsto no art. 288 do RI/TCU, a recorrente ainda pode interpor Recurso de Revisão.
18.	Em face do exposto, Voto por que o Tribunal adote a minuta de Acórdão que ora submeto à apreciação deste Colegiado.
TCU, Sala das Sessões Ministro Luciano Brandão Alves de Souza, em 15 de setembro de 2020.
RAIMUNDO CARREIRO 
Relator